臺灣臺北地方法院刑事判決
109年度智易字第86號
公  訴  人  臺灣臺北地方檢察署檢察官
被      告  陳○○


選任辯護人  劉迦安律師
            沈孟葳律師
被      告  鍾○○


選任辯護人  莊文玉律師
            陳國華律師
上列被告等因背信等案件，經檢察官提起公訴（109年度調偵字
第2510號），本院判決如下：            
    主  文
陳○○被訴背信罪部分無罪。
陳○○、鍾○○被訴侵害著作人格權罪部分，均公訴不受理。
    理  由
甲、無罪部分：
壹、公訴意旨略以：被告陳○○與告訴人馬○○為大同大學工業設計
    系同學，其等於民國108年間，共同創作名為「TOUCHI-失聰
    兒童音樂體驗」之美術、圖型、視聽、電腦程式之多媒體著
    作（下稱本案著作），均係著作財產權人，嗣後將之做為學
    校畢業展之作品。緣同案被告鍾○○於108年3月間提供其參與
    德國紅點設計大獎比賽帳戶之名額，供被告陳○○參賽使用，
    被告陳○○即以本案著作報名參加德國紅點設計大獎，並將其
    與告訴人馬○○共同列為設計者。嗣後本案著作於108年4月間
    ，經德國紅點設計大獎通知作品入圍，被告陳○○明知受告訴
    人馬○○委託，代為處理德國紅點設計大獎參賽等相關事務，
    竟基於背信之犯意，由被告陳○○先於108年7月12日凌晨2時
    許，透過通訊軟體，向告訴人馬○○表示「我們都有為這項專
    題出力過」「紅點入圍的榮耀我沒有異議的與妳共享了，往
    後二階的代價與結果我決定自己來承擔」等語，再於108年7
    月19日前某時，在不詳地點，透過同案被告鍾○○之參賽帳戶
    ，向德國紅點設計大獎表示本案著作之設計者變更被告為陳
    ○○及同案被告鍾○○，致生損害於告訴人馬○○，因認被告陳○○
    涉犯刑法第342條第1項背信罪嫌等語。
貳、按犯罪事實應依證據認定之，無證據不得認定犯罪事實，不
    能證明被告犯罪者，應諭知無罪之判決，刑事訴訟法第154
    條第2項、第301條第1項定有明文。故事實之認定，應憑證
    據，如未能發現相當證據，或證據不足以證明，自不能以推
    測或擬制之方法，為裁判基礎；且認定犯罪事實所憑之證據
    ，雖不以直接證據為限，間接證據亦包括在內，然而無論直
    接證據或間接證據，其為訴訟上之證明，須於通常一般之人
    均不致有所懷疑，而得確信其為真實之程度者，始得據為有
    罪之認定，倘其證明尚未達到此一程度，而有合理之懷疑存
    在，而無從使事實審法院得有罪之確信時，即應由法院為諭
    知被告無罪之判決。
參、公訴意旨認被告陳○○涉犯背信罪嫌，無非係以被告陳○○之供
    述、證人即告訴人馬○○及同案被告鍾○○之證述、德國紅點設
    計大獎網頁列印資料、被告陳○○與同案被告鍾○○及告訴人馬
    ○○之對話紀錄截圖、德國紅點設計大獎通知報名、入圍、獲
    獎等事項之電子郵件紀錄截圖等件為主要論據。訊據被告陳
    ○○堅詞否認有何背信犯行，辯稱：告訴人馬○○並未委任伊處
    理參賽事務等語，其辯護人為其辯以：依照證人馬○○所述，
    其於108年3月透過通訊軟體傳送給被告陳○○之訊息，僅係同
    意被告陳○○將本案著作報名參加德國紅點設計大獎比賽，其
    係於108年5月方正式委託被告陳○○代為報名該比賽，惟其委
    託被告陳○○報名該比賽之時間顯然晚於該比賽報名截止日期
    ，且證人馬○○就委託之時間、地點所為之證述不一，且對報
    名參賽所需檢附之資料、費用，甚至審查程序等重要資訊皆
    不知情，後續亦無定期向被告陳○○追蹤報名結果，足徵兩人
    間並無存在委任關係；又刑法背信罪所謂「為他人處理事務
    」，應限於為他人處理外部關係的財產上法律事務，且限於
    有法律上權利義務關係變動之事務，另所謂「財產上或其他
    利益損害」也僅指外部關係的利益損失，縱認被告陳○○有受
    告訴人馬○○之委託報名參賽事項，然該委任處理之事務並未
    造成告訴人馬○○於法律上權利義務關係之變動，且德國紅點
    設計大獎獲獎之後，除了頒發獎狀外，並無給予獎金或財產
    上之利益，自無成立背信罪之可能等語。經查：
一、被告陳○○與告訴人馬○○為大同大學工業設計系同學，被告陳
    ○○於108年間創作本案著作，嗣後將之做為學校畢業展之作
    品。同案被告鍾○○於108年3月間提供其參加德國紅點設計大
    獎比賽帳戶之名額，供被告陳○○參賽使用，被告陳○○以本案
    著作報名參加德國紅點設計大獎，並將其與告訴人馬○○共同
    列為設計者。嗣後本案著作於108年4月間，經德國紅點設計
    大獎通知作品入圍，被告陳○○則於108年7月12日凌晨2時許
    ，透過通訊軟體向告訴人馬○○表示「我們都有為這項專題出
    力過」「紅點入圍的榮耀我沒有異議的與妳共享了，往後二
    階的代價與結果我決定自己來承擔」等語，再於108年7月19
    日前某時，透過同案被告鍾○○之參賽帳戶，向德國紅點設計
    大獎表示本案著作之設計者變更為被告陳○○及同案被告鍾○○
    等情，業據證人馬○○於偵查及本院審理中（詳見他字卷第12
    2至123頁，調偵字卷第38至41頁）證述明確，核與證人鍾○○
    於警詢及偵查中證述情節（詳見他字卷第61至64頁、第124
    至125頁，調偵字卷第17至20頁、第33至41頁）大致相符，
    並有被告陳○○與鍾○○間之對話紀錄截圖及參賽資料截圖（見
    偵字卷第11至23頁、第51至53頁、第57頁、第59頁）存卷可
    參，且為被告陳○○所不爭執（詳見本院智易字卷二第41至42
    頁），故此部分事實，首堪認定。
二、證人馬○○雖於偵查中證稱：伊係在108年5月前，在大同大學
    的設計系大樓，委託被告陳○○處理參賽事務，伊請被告陳○○
    處理報名及聯絡德國紅點設計大獎的獎項，說好報名費用平
    均分攤，由被告陳○○先行墊付，報名需要英文姓名云云（詳
    見他字卷第122至123頁），復於偵查中證稱：108年3月8日
    至同年4月21日間，伊有與被告陳○○在學校的經營大樓3樓空
    曠處，向被告陳○○詢問報名的細節，伊知道被告陳○○要去報
    名，但被告陳○○沒有特別跟伊說報名成功的事，而於成功入
    圍時被告陳○○有當面跟伊說云云（詳見調偵字卷第38至41頁
    ），再於本院審理中證稱：伊等是在108年3月初報名德國紅
    點設計大獎比賽，伊不清楚該比賽的報名截止時間，也不清
    楚被告陳○○報名的時間，這是被告陳○○提議要參加的，被告
    陳○○於108年3月初有透過「LINE」通訊軟體跟伊說要報名該
    比賽，在此之前，伊與被告陳○○沒有討論過是否要參加該比
    賽；伊於108年5月的時候，在學校設計系三樓的公共空間有
    委託被告陳○○處理參賽事宜，108年3月的時候只有以「LINE
    」通訊軟體說要參賽的事情；伊等於108年5月確定要參加比
    賽，當時伊與被告陳○○在學校的設計系大樓三樓的公共空間
    談比賽的事情，就是需要一份報名費，當時伊等去找老師談
    報名費，伊沒有問被告陳○○何時會通知得獎，一階段入圍時
    伊都還知道，是被告陳○○說的，當時伊與被告陳○○幾乎每天
    都會在一起，伊會偶爾問一下被告陳○○關於德國紅點設計大
    獎的進度，之後是到108年9月12日才詢問被告陳○○該比賽是
    否有後續；當初報名時，被告陳○○有向伊拿需要提供的資料
    ，伊只提供英文姓名與年籍資料，其他部分都由被告陳○○處
    理，伊不清楚比賽需要檢附哪些資料云云（詳見本院智易字
    卷二第180至190頁），衡諸證人馬○○歷次所為之證述，其就
    委託被告陳○○處理參賽事宜之時間、地點、委託及對話之內
    容等節所為之證述，均相互齟齬，且其於偵查及本院審理中
    均未能清楚詳述其係如何委託被告陳○○處理何等與德國紅點
    設計大獎有關之事務，故其是否確有委託被告陳○○處理參賽
    事宜，自非無疑。
三、再者，證人馬○○於本院審理中證稱：當初係由被告陳○○提議
    報名參加德國紅點設計大獎比賽，伊於被告陳○○以「LINE」
    通訊軟體告知其要報名參加該比賽之前，均未與被告陳○○討
    論過報名該比賽之事，當時被告陳○○傳該訊息給伊，是要得
    到伊的同意云云（詳見本院智易字卷二第180至190頁），再
    參以被告陳○○與告訴人馬○○於108年3月8日之對話紀錄所示
    ，被告陳○○稱：「我同學說紅點他有一個空額 問要不要一
    起報 我說好喔」、「要ㄇ」、「要的話之後報名飯再攤」，
    告訴人馬○○回稱：「控額是什麼意思」、「為什麼會有空額
    」，被告陳○○再稱：「就是一人可以放兩個作品」、「他只
    有三個」、「多一個問要不要報」，告訴人馬○○再回稱：「
    喔喔」、「啊他可以用不同名字報ㄛ」，被告陳○○答稱：「
    只是用同個帳號」、「報名內容不一樣都沒差」，告訴人馬
    ○○再稱：「喔喔好啊」，此有對話紀錄截圖（見偵字卷第11
    9頁）存卷可佐，由該內容觀之，被告陳○○僅係詢問告訴人
    馬○○是否要共同參加德國紅點設計大獎比賽，並表示倘若要
    參賽，就要一起分攤報名費，告訴人馬○○則在了解何得透過
    他人帳號報名參賽之後，即表示同意，足徵告訴人馬○○於該
    時僅係向被告陳○○表達同意參賽之意，再佐以被告陳○○與告
    訴人馬○○於該對話前後傳送之訊息內容（見偵字卷第87至13
    3頁，調偵字卷第171至201頁），可見告訴人馬○○除了於108
    年3月8日答應參賽之外，並無其他指示或委託被告陳○○處理
    參賽事務之言行，是告訴人馬○○是否確有委託被告陳○○處理
    參賽一事，實非無疑。
四、此外，倘若告訴人馬○○確有委託被告陳○○處理參賽事宜，則
    其理應知曉並關注參賽之細節及時程，並定期向被告陳○○追
    蹤處理該事務之情形，或要求被告陳○○定期回報處理事務之
    進度，然觀諸被告陳○○提出之參賽資料（見偵字卷第51至53
    頁）所示，可知被告陳○○係於108年3月27日透過同案被告鍾
    ○○之帳號報名德國紅點設計大獎比賽，主辦單位於108年4月
    17日通知同案被告鍾○○本案著作第一階段入圍，被告陳○○於
    108年4月30日繳交第二階段之報名費，惟證人馬○○於本院審
    理中證稱：伊並未知悉被告陳○○係於何時報名該比賽，也不
    清楚報名比賽需要檢附哪些資料，伊等於108年5月方確定要
    參加比賽，且需要一份報名費云云，顯見證人馬○○完全不瞭
    解參賽之時程及細節。再衡諸被告陳○○提出之電子郵件資料
    顯示，德國紅點設計大獎主辦單位於108年7月12日即已將本
    案著作獲獎一事通知同案被告鍾○○，惟證人馬○○於本院審理
    中證稱：伊偶爾會問一下德國紅點設計大獎的進度，之後是
    到108年9月12日才詢問被告陳○○該比賽是否有後續云云，復
    佐以被告陳○○與告訴人馬○○於107年10月28日至108年9月13
    日、108年3月23日至同年24日之對話紀錄截圖（見偵字卷第
    87至133頁，調偵字卷第171至201頁）顯示，告訴人馬○○與
    被告陳○○除了於108年3月8日討論是否參賽之外，其等直至1
    08年9月12日前，均未再討論過參加德國紅點設計大獎比賽
    之事宜，甚且，告訴人馬○○於同案被告鍾○○接獲得獎通知後
    兩個月（即108年9月12日），方傳訊息給被告陳○○表示「紅
    點比賽有後續嗎」、「剛剛老師說我們有得獎 你知道嗎？
    」、「你有被通知嗎」等語，由此可知，告訴人馬○○非但不
    瞭解參與比賽之相關事務，且於應允共同參賽後，未持續積
    極地向被告陳○○追蹤參賽事宜，甚至於本案著作獲獎兩個月
    後，才經由他人通知獲獎，並傳訊息詢問被告陳○○關於參賽
    之後續事宜，是以，告訴人馬○○是否確有委託告訴人陳○○處
    理參賽事宜，實屬有疑，此外，遍觀卷內證據資料，並無其
    他積極證據足以證明告訴人馬○○確有委託被告陳○○處理參賽
    事宜，自未能僅以證人馬○○前揭非無瑕疵之證述，逕認被告
    陳○○涉有背信罪嫌。
肆、綜上所述，被告陳○○所辯，非不可採，且本案依檢察官所提
    出之證據，尚不足以證明被告陳○○有為公訴意旨此部分所指
    之詐欺犯行，而檢察官既無法為充足之舉證，無從說服本院
    以形成此部分被告陳○○有罪之心證，本院本於「罪證有疑、
    利於被告」之原則，自應為有利於被告陳○○之認定。從而，
    本案就此部分不能證明被告陳○○犯罪，依法自應為無罪之諭
    知，以昭審慎。　　　
乙、公訴不受理部分：
壹、公訴意旨略以：被告陳○○與告訴人馬○○均為本案著作之著作
    財產權人。被告陳○○與鍾○○竟基於侵害著作人格權之犯意聯
    絡，由被告陳○○先於108年7月12日凌晨2時許，透過通訊軟
    體，向告訴人馬○○表示「我們都有為這項專題出力過」「紅
    點入圍的榮耀我沒有異議的與妳共享了，往後二階的代價與
    結果我決定自己來承擔」等語，被告陳○○與鍾○○再於108年7
    月19日前某時，在不詳地點，透過被告鍾○○之比賽帳戶，向
    德國紅點設計大獎表示本案著作之設計者變更為被告陳○○及
    鍾○○，致生損害於告訴人馬○○之著作人格權，因認被告陳○○
    與鍾○○共同涉犯著作權法第93條侵害著作人格權罪嫌等語。
貳、按告訴乃論之罪，告訴人於第一審言詞辯論終結前得撤回其
    告訴，告訴經撤回者，法院應諭知不受理之判決，並得不經
    言詞辯論為之，刑事訴訟法第238條第1項、第303條第3款及
    第307條分別定有明文。
參、公訴意旨認被告陳○○、鍾○○涉犯著作權法第93條之侵害著作
    人格權罪嫌，該罪依同法第100條前段之規定，須告訴乃論
    。茲因告訴人馬○○已聲明對被告陳○○及鍾○○撤回告訴，此有
    刑事撤回告訴狀可憑（見本院智易字卷二第101至105頁）。
    揆諸前開規定，爰不經言詞辯論，逕就被告陳○○及鍾○○此部
    分所為，諭知不受理之判決。又雖被告陳○○此部分所為倘成
    立犯罪，與其被訴背信罪部分為想像競合之裁判上一罪關係
    ，惟被告陳○○被訴背信罪部分，已經本院為無罪之諭知，詳
    如前述，則本院自應另就被告陳○○此部分所為諭知公訴不受
    理，附此敘明。　　
據上論斷，應依刑事訴訟法第301條第1項、第303條第3款、第30
7條，判決如主文。
本案經檢察官陳慧玲提起公訴，檢察官邱曉華到庭執行職務。
中　　華　　民　　國　　111 　年　　6 　　月　　27　　日
　　　　　　　　　刑事第六庭  審判長法　官  黃傅偉
　　　　　　　　　                  法  官  劉俊源
　　　　　　　　                    法  官  李佳靜
上正本證明與原本無異。 
如不服本判決應於收受送達後20日內向本院提出上訴書狀，並應
敘述具體理由；其未敘述上訴理由者，應於上訴期間屆滿後20日
內向本院補提理由書（均須按他造當事人之人數附繕本）「切勿
逕送上級法院」。告訴人或被害人如對於本判決不服者，應具備
理由請求檢察官上訴，其上訴期間之計算係以檢察官收受判決正
本之日期為準。
中　　華　　民　　國　　111 　年　　6 　　月　　28　　日
                                     書記官  林珊慧